【裁判字號】    89,訴,579
【裁判日期】    900822
【裁判案由】    撤銷贈與
【裁判全文】
臺灣雲林地方法院民事判決  八十九年度訴字第五七九號
    原      告  雲林縣二崙鄉農會
    法定代理人  甲○○
    訴訟代理人  乙○○
                丙○○
                丁○○
    被      告  己○
                戊○○
                庚○○
右當事人間請求撤銷贈與事件，本院判決如左：
    主      文
原告之訴駁回。
訴訟費用由原告負擔。
    事實及理由
一、原告主張：訴外人廖林秀英於民國八十三年五月十日邀同被告己○為連帶保證人
    向原告借款新台幣（下同）三百五十萬元，嗣因廖林秀英未依約繳納本息，經原
    告聲請強制執行拍賣廖林秀英名下所有坐落於雲林縣二崙鄉○○段一八九六之一
    八地號土地全部及門牌號碼雲林縣二崙鄉○○路七十二之九號建物後，尚餘本金
    債權一百三十九萬七千零八元，及自八十八年九月九日起算之利息、違約金，詎
    被告己○未依約履行其連帶保證人之義務，竟於八十七年五月四日將其名下所有
    如附表所示之不動產（下稱系爭不動產）贈與其子即被告戊○○、庚○○，並於
    八十七年五月十九日辦理所有權移轉登記，基於債務人之總財產為債權之總擔保
    ，被告己○將系爭不動產無償贈與被告戊○○、庚○○，顯已使原告之債權獲得
    清償之權利受有損害，為確保原告之債權獲償，爰依民法第二百四十四條，請求
    撤銷被告間之贈與行為及基於贈與行為所為之不動產所有權移轉登記，另被告己
    ○雖辯稱其名下尚有坐落於雲林縣二崙鄉○○段四六一、四六一之一、四六一之
    二地號土地，應有部分各為六分之一，足供清償原告之債權，惟上開土地係被告
    己○與他人共有，地上建物雜立，日後顯難以執行變價，況依華聲不動產研究中
    心所為之鑑定報告書，若增值稅按評估價值計算，則上開不動產扣除增值稅後之
    價值為一百三十八萬六千一百四十一元，顯不足清償原告之債權等語。並聲明：
    被告間就如附表所示之土地於八十七年五月四日所為之贈與行為及其後之所有權
    移轉行為均撤銷。
二、被告則以：訴外人廖林秀英所有坐落於雲林縣二崙鄉○○段一八九六之一八地號
    土地全部及門牌號碼雲林縣二崙鄉○○路七十二之九號建物，係為擔保廖林秀英
    向原告借貸之三百五十萬元債權，而設定本金最高限額抵押權四百二十萬元予原
    告，解釋上自不包括訴外人林美花於八十三年四月二日邀同廖林秀英為連帶保證
    人而向原告借貸之二百五十萬元部分，是廖林秀英所有之上開不動產經強制執行
    分配後，不足額應僅有三十九萬零五百二十一元，並非原告主張之一百三十九萬
    七千零八元，又被告己○名下尚有坐落於雲林縣二崙鄉○○段四六一、四六一之
    一、四六一之二地號等三筆土地，應有部分各為六分之一，市價至少在二百六十
    七萬七千三百三十三元以上，且依華聲不動產研究中心所為之鑑定報告書，若增
    值稅按公告現值計算，則上開不動產扣除增值稅後之價值為一百六十八萬七千七
    百七十元，仍足清償原告之債權，是原告並無不能受償之情事等語資為抗辯。並
    聲明：原告之訴駁回。
三、兩造不爭執之事實：
  (一)被告己○曾於八十三年五月十日擔任訴外人廖林秀英向原告借款三百五十萬元之
    連帶保證人。
  (二)被告己○於八十七年五月四日將系爭不動產贈與其子即被告戊○○、庚○○，並
    於八十七年五月十九日辦理所有權移轉登記。
  (三)被告己○除系爭不動產外，其名下尚有坐落於雲林縣二崙鄉○○段四六一、四六
    一之一、四六一之二地號等三筆土地，應有部分各為六分之一。
四、得心證之理由：
    本件兩造所爭執之處，應在於訴外人廖林秀英尚欠原告之債權餘額究為三十九萬
    零五百二十一元抑或一百三十九萬七千零八元，及己○名下所有坐落於雲林縣二
    崙鄉○○段四六一、四六一之一、四六一之二地號等三筆土地之價值，是否足以
    清償原告之債權？
  (一)原告主張其對訴外人廖林秀英之債權餘額尚有一百三十九萬七千零八元之事實，
    ，業據其提出本院八十九年六月十四日雲院任民執戊字第八十七－三九一九號債
    權憑證為證（見本院卷第九十三頁），且訴外人廖林秀英復曾對本院八十七年度
    執字第三九一九號強制執行金額計算書分配表提起分配表異議之訴，而經本院以
    八十八年度訴字第五九八號及臺灣高等法院臺南分院以八十九年度上易字第四十
    八號判決確定訴外人廖林秀英擔任訴外人林美花之連帶保證債權亦應納入本院八
    十七年度執字第三九一九號強制執行金額計算書分配表第一順位抵押權債權範圍
    內受優先分配（見本院卷第六十六頁至七十五頁），準此，原告對訴外人廖林秀
    英之債權餘額既於確定終局判決中已經裁判者，就該法律關係即有既判力，除當
    事人間就同一事實不得再行起訴外，本院亦不得為反於該確定判決意旨之裁判，
    是被告辯稱原告對於訴外人廖林秀英之債權餘額，經強制執行分配後，應僅有三
    十九萬零五百二十一元云云，即非可採。
  (二)按人民之財產權，應予保障，憲法第十五條定有明文。又所有人，於法令限制之
    範圍內，得自由使用、收益、處分其所有物，並排除他人之干涉。債務人所為之
    無償行為，有害及債權者，債權人得聲請法院撤銷之，民法第七百六十五條、第
    二百四十四條第一項亦定有明文。而民法第二百四十四條第一項規定之撤銷訴權
    乃係保障債權人之債權免於受債務人詐害行為之侵害而設，若債務人之法律行為
    並不侵害債權人之債權者，即無許其撤銷之理，故為調和債務人之所有權及債權
    人擔保之利益，該條所謂有害及債權之事實，必須於行為時存在，倘債務人於行
    為時仍有足以清償債務之財產，僅因日後之經濟變動，致債務人財產減少者，尚
    難認該行為係有害債權之行為（最高法院七十七年度台上字第七八四號判決可資
    參照）。本件被告己○除系爭不動產外，尚有坐落於雲林縣二崙鄉○○段四六一
    、四六一之一、四六一之二地號等三筆土地，經本院囑託華聲不動產研究中心鑑
    定其價值，上開三筆土地，每平方公尺為九千五百零二元，總價為一千九百零八
    萬零八百八十四元，扣除土地增值稅（按公告現值計算）後之淨值為一千零十二
    萬六千六百十八元，而被告己○之應有部分為六分之一，依此計算其所有之上開
    三筆土地之價值為一百六十八萬七千七百七十元，而訴外人廖林秀英尚欠原告本
    金一百三十九萬七千零八元及自八十八年九月九日起按原告牌告機動利率計算之
    利息、違約金，是訴外人廖林秀英所負債務之總額，與上開三筆土地之價值相若
    ，堪予認定，準此，被告己○既尚有足以清償其保證債務之財產，自不得考量因
    為日後土地價格波動，致上開三筆土地價格可能下降而生債權擔保不足情形，即
    回溯認為被告間之贈與系爭不動產行為有害債權，揆諸前揭說明，為調和債務人
    之所有權、債權人擔保之利益及法之安定性，應認被告間所為贈與系爭不動產之
    行為尚未有害及原告之債權。
五、綜上所述，被告間所為贈與系爭不動產之行為尚難認屬有害債權之行為，原告依
    民法第二百四十四條第一項訴請撤銷被告間贈與系爭不動產之行為並塗銷所有權
    移轉登記即無理由，無從准許，應予駁回。
六、本件判決基礎已臻明確，兩造其餘之攻擊防禦方法及訴訟資料經本院斟酌後，核
    與判決不生影響，無一一論述之必要，併予敘明。
據上論結，本件原告之訴為無理由，依民事訴訟法第七十八條，判決如主文。
中      華      民      國    九十      年      八      月    二十二    日
                              臺灣雲林地方法院民事第一庭
~B1審判長法官  蕭守田
~B2法      官  鍾貴堯
~B3法      官  許佩如
右為正本係照原本作成。
如對本判決上訴，須於判決送達後廿日內向本院提出上訴狀。
中      華      民      國    九十      年      八      月    二十二    日
~B法院書記官   蘇靜怡


司法院資訊處製作；財團法人民間司法改革基金會備份。
